臺灣臺北地方法院民事判決　　　　　　　95年度訴字第6906號
原　　　告　戊○○
訴訟代理人　丙○○
原　　　告　庚○○
訴訟代理人　甲○○
原　　　告　壬○○
被　　　告　台北市正義國民住宅社區甲區管理委員會
法定代理人　丁○○
訴訟代理人　己○○
被　　　告　台北市正義國民住宅社區乙區管理委員會
法定代理人　辛○○
訴訟代理人　乙○○
上列當事人間履行契約事件，本院於民國九十六年三月二日言詞
辯論終結，判決如下：
    主    文
被告應共同將坐落台北市○○○路○段二一六巷三弄六號、十號
及十二號，面積分別為一百三十二平方公尺、八十三平方公尺及
七十四平方公尺之二樓平台（如附圖所示）檢修漏水。
訴訟費用由被告負擔。
本判決於原告以新台幣貳拾萬零玖佰元供擔保後得假執行；但被
告台北市正義國民住宅社區乙區管理委員會以新台幣陸拾萬貳仟
肆佰參拾捌元為原告供擔保後，得免為假執行。
    事    實
甲、原告方面：
一、聲明：除假執行供擔保金額及免假執行部分外，如主文所示
    。
二、陳述略稱：
  (一)緣原告戊○○、庚○○及壬○○所有門牌號碼分別為台北市
    ○○○路三段二一六巷三弄六號一樓、十號一樓及十二號一
    樓之房屋，係坐落於台北市正義國民住宅社區（下稱正義國
    宅）內，因受限於登記時的地政法令，致原告所有房屋上之
    二樓突出大平台（下稱系爭平台）產權非屬連接該平台之房
    屋所有權人單獨所有，而屬正義國宅全體住戶所共有，乃係
    正義國宅之公共空間設施，故依公寓大廈管理條例第十條第
    二項前段、國民住宅社區管理維護辦法第十條第一項第一款
    之規定，以及正義國宅社區管理委員會組織章程第十六條與
    第二十四條之約定，該部分之修繕、管理及維護須由被告正
    義國宅甲區管理委員會（下稱被告甲）及正義國宅乙區管理
    委員會（下稱被告乙）共同為之，費用則由社區管理經費支
    出，合先敘明。
  (二)因系爭平台前遭正義國宅二樓住戶佔用並種植花木，因排水
    不良致原告所有房屋屋頂天花板滲水毀損，詎原告依前揭法
    律規定及組織章程規定請求被告共同修繕，卻為被告所拒，
    經台北市政府都市發展局（下稱都發局）協調後，該局亦認
    被告甲及被告乙應共同負責修繕維護，惟被告仍不為履行，
    嗣聲請調解亦不成立。爰依公寓大廈管理條例第十條第二項
    、國民住宅社區管理維護辦法第十條第一項第一款及正義國
    宅社區管理委員會組織章程第十六條、第二十四條規定提起
    本件訴訟。
  (三)台北市政府依據「國民住宅社區管理維護辦法台北市補充規
    定」輔導正義國宅成立甲區及乙區管理委員會（即被告甲及
    被告乙），正義國宅共有十六棟，被告甲由正義國宅第一至
    六棟及各棟一樓店舖組成，其餘第七至十六棟二樓以上住宅
    則組成被告乙，本件因原告所有房屋係位於正義國宅第十棟
    之一樓店舖，故屬被告甲成員，而原告承購一樓店舖時所提
    撥購屋價金之百分之二點五及店舖管理費等費用，亦均交由
    被告甲運用。惟依公寓大廈管理條例第十條第二項規定：「
    共用部分之修繕、管理及維護，由管理負責人或管理委員會
    為之，其費用由公共基金支付或由住區所有權人按其共有之
    應有部分比例分攤之。」，是系爭平台之修繕自應由被告甲
    及被告乙共同為之。被告乙雖抗辯其無修繕權責與義務云云
    ，惟由被告乙於民國（下同）九十五年二月二十日所召開第
    八屆第十七次委員會議記錄討論事項一亦記載：「各棟二樓
    平台花木清除案中，亦經決議全面清除，費用由管維費項下
    支付。」，是被告乙前揭抗辯，自無足採。
  (四)無論依公寓大廈管理條例第十條第二項規定、被告組織章程
    第十六條與第二十四條規定及都發局九十五年二月八日北市
    都管字第 09530360300號函，被告對於公共建物均有管理、
    維護及修繕之義務，而所謂修繕義務當然包括修繕費用之支
    付。又由國民住宅社區管理維護辦法第十條第一項第一款前
    段規定：「出售國民住宅公用部分及社區設施之檢修、維護
    及清潔，所需費用在該社區專用管理維護費用項下支應，如
    因住戶使用不當而致損壞者，其所需檢修費用由住戶負擔。
    」，本件系爭平台之損害並非原告或其餘一樓區分建物所有
    權人使用不當所致，自應由社區管理維護費用支付，故被告
    拒絕原告之請求並抗辯應由原告及住戶分擔修繕費用云云，
    自無理由。
  (五)何況自九十二年至九十四年間，正義國宅所有公共設施之維
    修均係由管理委員會支付，此有修繕費帳單六紙可證，而九
    十五年間，正義國宅第三棟二十五號、三十五號十四樓、二
    十五號客廳、三十五號寢室天花板漏水、第五棟一七○號十
    四樓屋頂防水工程、忠孝東路三段一五六號十四樓之一屋頂
    角落排水管路堵塞之修繕費用，亦均由管理委員會支出，此
    有請修單、轉帳傳票及陳情書一紙可稽，是本件修繕費用無
    由原告負擔部分工程款之理。被告並未能證明住戶有分攤修
    繕費用之合意，而九十五年四月七日協調案亦僅是建議事項
    ，並非合意。管理委員會對公共設施部分既有修繕、維護義
    務，故不論漏水原因係因屋齡久遠而老化，或是二樓住戶種
    植花木所致，均無礙於管理委員會之修繕義務。
  (六)至九十五年六月三十日止，被告甲之管理維護費及停車費收
    入結餘款為新台幣（下同）三百八十二萬九千二百零六點五
    元，此有決算表一紙可稽，另被告甲為維修忠孝東路三段二
    四八巷四、八、十號騎樓下陷而有提撥款六百萬餘元、維修
    補助款及其孳息共約千餘萬元，此亦有都發局九十四年十月
    六日北市都管字第09434533000 號函可稽，是被告經濟上並
    非無修繕系爭平台之能力。公共設施不單純屬於甲區，是屬
    於整體社區共有，所以公共設施的修繕應該被告甲、乙共同
    負責，都發局亦要求被告甲、乙對公設以百分之四七、百分
    之五三的比例分擔責任。所謂社區專用管理維護費用，甲乙
    區各自獨立，是財務獨立，公設並沒有獨立，平台是公設，
    公設部分被告甲、乙應該共同負責。
三、證據：提出台北市政府國民住宅處函影本二份、都發局函影
    本四份、正義國宅甲區管理委員會組織章程影本一份、相片
    二十三張、都發局協調案會議紀錄影本一份、調解不成立證
    明書影本一份、存證信函影本一份、正義國宅停車收益分配
    表一份、正義國宅店舖管理委員會緊急諮詢及分攤費用表影
    本各一份、決算表影本二份、台北市政府公告影本一份、修
    繕費帳單影本六紙、請修單影本一紙、轉帳傳票影本二紙、
    陳情書影本一份、正義國宅乙區管理委員會會議紀錄影本一
    份、催繳管理費資料一份為證，並聲請至現場勘驗及測量。
乙、被告方面：
壹、被告正義國宅甲區管理委員會部分：
一、聲明：(一)原告之訴及假執行之聲請均駁回；(二)同意「以持分
    面積比例分擔原告屋舍修漏費用」之條件和解或依法判決；
    (三)訴訟費用由原告及被告正義國宅乙區管理委員會負擔。
二、陳述略稱：
  (一)關於原告所有房屋滲漏，被告甲歷來均有支付修繕費用，並
    非不為履行。而被告甲向來主張應立即修復，並依公寓大廈
    管理條例相關規定，依區分所有權人應有部分比例分擔費用
    ，惟因三方關於修繕費用之分擔比例意見不一，致協調不成
    立，公共空間大家都有責任
  (二)原告所有房屋位於正義國宅第十棟，原屬被告乙範圍，惟卻
    區劃屬被告甲範圍，不符公寓大廈管理條例第三條第二款所
    稱「區分所有」規定，而都發局未以主管機關的立場依法協
    助指導兩造調處，亦為本件肇因，為免正義國宅持續紛擾不
    安，被告甲及被告乙於九十五年七月二十六日委員聯席會決
    議：「共用建物修繕費用以本案判決為分擔依據」。都發局
    所稱按百分之四七、五三比例，是停車場二區共管的收益分
    配，不是修繕費用的比例，九十五年四月協調會也沒有這樣
    解釋。
三、證據：提出都發局函影本二份、正義國宅甲乙區委員聯席會
    會議紀錄影本二份、修繕費用統計表一份、正義國宅甲區管
    理委員會會議紀錄影本一份、會辦單影本四份、正義國宅乙
    區管理委員會函影本一份、正義國宅甲區管理委員會修繕費
    用意見說明影本一份、協調會議紀錄影本一份、協調不成立
    證明書及正義國宅甲區管理委員會函影本各一份為證。
貳、被告正義國宅乙區管理委員會部分：
一、聲明：(一)原告之訴及假執行之聲請均駁回；(二)訴訟費用由原
    告負擔；(三)如受不利判決，願供擔保請准免於假執行。
二、陳述略稱：
  (一)正義國宅屬國宅社區，且被告乙係依國民住宅條例相關規定
    成立，與公寓大廈管理條例設置之法源及程序並不相同，是
    本件自應依國民住宅條例、國民住宅社區管理維護辦法及國
    民住宅社區管理維護辦法台北市補充規定等相關規定處理系
    爭平台之修繕，又台北市政府國民住宅處九十二年一月十三
    日北市宅管字第09230112400號函明示以「台北市政府國民
    住宅處列管國民住宅委託社區管理委員會辦理維修作業注意
    事項」辦理、都發局九十五年十一月九日北市都管字第0953
    5653900號函明示以前揭法規辦理屋頂滲水檢修作業，是在
    正義國宅未回歸公寓大廈前，本件自應依國民住宅條例暨相
    關規定辦理。
  (二)原告主張系爭平台應由被告甲及被告乙共同修繕，惟依被告
    甲之組織章程第三條規定：「本社區住宅建築分為一、二、
    三、四、五、六棟住宅及忠孝東路一樓店鋪等，共有住戶五
    六七戶組成‧‧。」，原告所有房屋既為忠孝東路一樓店鋪
    ，屬被告甲管理，且原告多年來之管理費亦均由被告甲收取
    ，是原告請求修繕之對象即應為被告甲，非被告乙。否則，
    被告乙既未收取原告之管理費，原告所有房屋亦非屬被告乙
    管理，卻要由被告乙負責修繕義務，其不合理甚明。
  (三)原告主張其所有房屋頂樓係因有住戶種植花木導致排水不良
    致有漏水情形，惟查，原告所有房屋屋齡已逾二十年，且現
    無任何住戶種植花木於系爭平台，則原告房屋漏水之原因為
    何，並不得而知，亦有可能因係原告等人之過失所致，此均
    應委請專業技師鑑定，並視鑑定結果作為責任歸屬依據為宜
    。又原告庚○○及壬○○所有房屋距離種植花木點尚遠，中
    間尚隔一戶（即三弄八號），故其漏水應與本件無關，如果
    是種花造成損害，可以查明是誰種花，就由誰負責。
  (四)所謂社區專用管理維護費用，係甲乙區各自獨立，甲區有五
    百七十九戶，乙區有五百五十四戶。管理維護費用可以修哪
    些項目是有規定的，兩區是獨立的，原告三人不是被告乙的
    住戶，也沒有繳納管理費給被告乙，被告乙無修繕義務，都
    發局函文所稱按百分之四七、五三比例，是停車場收益的分
    配，而不是維修責任的百分比，至於四七、五三的比例，是
    依據住戶應有部分的面積計算，爭訟的平台部分沒有計算，
    房子權狀計算地坪，不是計算天花板。
三、證據：提出正義國宅乙區管理委員會組織章程影本一份、國
    民住宅社區管理維護辦法台北市補充規定一份、台北市政府
    國民住宅處函暨臺北市政府國民住宅處列管國民住宅委託社
    區管理委員會辦理維修作業注意事項影本各一份及都發局函
    影本一份為證。
    理    由
一、程序方面：本件原告戊○○經合法通知未於言詞辯論期日到
    場，核無民事訴訟法第三百八十六條所列各款情形，應依被
    告之聲請，由其一造辯論而為判決。
二、原告起訴意旨略以：原告所有房屋乃一樓店鋪，其上由正義
    國宅全體區分所有權人共有之系爭平台，因二樓住戶種植花
    木排水不良，致屋頂天花板滲水毀損，雖原告僅向被告甲繳
    納管理費，但系爭平台既屬全體區分所有權人共有，被告甲
    、乙應負共同修繕之責，然被告甲、乙卻因費用分攤問題而
    遲不修繕，故依公寓大廈管理條例第十條第二項、國民住宅
    社區管理維護辦法第十條第一項第一款及正義國宅社區管理
    委員會組織章程第十六條、第二十四條規定起訴等語。
三、被告甲答辯意旨則以：本件應依全體區分所有權人應有部分
    比例分擔修繕費用，因公共空間大家都有責任；都發局所稱
    按百分之四七、五三比例，是停車場二區共管的收益分配，
    不是修繕費用的比例云云。被告乙答辯意旨則以：原告係向
    被告甲繳納管理費，被告乙未向原告收管理費，亦未管理原
    告房屋，卻要由被告乙負責修繕義務，其不合理甚明；原告
    所有房屋屋齡已逾二十年，漏水原因為何不得而知，需鑑定
    方得定責任歸屬，若係二樓住戶種花造成損害，應由該二樓
    住戶負責；都發局所稱按百分之四七、五三比例，是停車場
    二區共管的收益分配，不是修繕費用的比例云云。
四、兩造對於下列事項並無爭執：(一)原告房屋因漏水毀損之事實
    ；(二)系爭平台屬全體區分所有權人所共有。兩造爭執重點在
    於：(一)原告房屋漏水毀損之原因為何？(二)基於房屋漏水毀損
    之原因，關於系爭平台之修繕應由所謂造成損害之二樓住戶
    負責？或僅由向原告收取管理費之被告甲負責？或應由被告
    甲、乙共同負責？爰就上揭爭點說明如后。
五、原告房屋漏水原因應在於系爭平台因屋齡已久而影響防水功
    能，並無再為鑑定之必要：
  (一)本件原告係請求被台北市○○○路○段二一六巷三弄六號、
    十號及十二號房屋上之系爭平台檢修漏水，而同上址八號房
    屋所以無須請求檢修漏水，參酌正義國宅甲乙區委員聯席會
    九十五年三月份會議會議紀錄內容第三頁徐容委員之發言稱
    ：「商業區歸甲區是85年的事，甲區只收十年管理費，文委
    員的房子‧‧‧上一次文委員（按：即本件原告庚○○訴訟
    代理人甲○○）屋頂修十幾萬‧‧‧」，可知同上址八號房
    屋係因已先行檢修漏水，故無須再為本件訴訟，並非自始無
    漏水問題，合先敘明。
  (二)本件兩造首次開庭時，對於系爭平台應該修繕均無爭執，且
    被告甲及被告乙均同意修繕，爭執點僅在於修繕費用之分攤
    問題（參見本院九十五年七月二十日言詞辯論筆錄），而被
    告甲亦自承多次請人估價修繕費用（參見本院九十五年十一
    月十日言詞辯論筆錄），再參酌上揭八號房屋屋頂已有先行
    修繕之事實，顯見房屋漏水原因並非不明，而係出於系爭平
    台之防水功能問題，被告乙嗣後改稱無修繕義務，並稱漏水
    原因不得而知，尚須鑑定云云，見解並非可採。
六、系爭平台既屬被告甲及被告乙所管理全體區分所有權人所共
    有，防水功能發生問題而損及原告，被告甲及被告乙自有共
    同修繕之義務：
  (一)按出售國民住宅公用部分及社區設施之檢修、維護及清潔，
    所需費用在該社區專用管理維護費用項下支應，如因住戶使
    用不當而致損壞者，其所需檢修費用由住戶負擔，國民住宅
    社區管理維護辦法第十條第一項第一款前段定有明文。復按
    依正義國宅社區甲區管理委員會組織章程第十六條、第二十
    四條規定亦明白規定管理委員會對共有物之維修義務。
  (二)經查，如前所述，系爭平台防水功能發生問題，只需天雨即
    可能發生原告房屋漏水問題，確有修繕之必要，所謂二樓住
    戶種植花木，固有可能係造成原告房屋屋內毀損損害原因之
    一，然本件原告係請求就系爭平台檢修漏水，所應考量者為
    系爭平台歸何人所有，兩造既不爭執系爭平台屬被告甲及被
    告乙所管理全體區分所有權人所共有，參酌前揭規定，被告
    甲及被告乙自應負有共同修繕義務。
七、綜上所述，原告本於履行契約等法律關係，依國民住宅社區
    管理維護辦法第十條第一項第一款前段及章程等規定，提出
    本件訴訟，請求被告共同檢修漏水為有理由，應予准許。又
    本判決原告及被告乙分別陳明願供擔保請准宣告假執行及免
    予假執行，經核並無不合，爰分別酌定擔保金額併准許之。
八、本件事證已明，兩造其餘攻擊防禦方法，於判決結果無影響
    ，故不一一論列，附此敘明。
九、據上論結，本件原告之訴為有理由，依民事訴訟法第三百八
    十五條第一項前段、第七十八條、第八十五條第一項前段、
    第三百九十條第二項、第三百九十二條第二項，判決如主文
    。
中　　華　　民　　國　　96　　年　　3 　　月　　16　　日
                民事第一庭    法    　官　文衍正
以上正本係照原本作成
如對本判決上訴，須於判決送達後20日內向本院提出上訴狀
中　　華　　民　　國　　96　　年　　3 　　月　　16　　日
                  　　　　　　法院書記官　周其祥
